【裁判字號】    99,勞訴,122
【裁判日期】    991122
【裁判案由】    給付退休金差額
【裁判全文】
臺灣臺中地方法院民事判決  99年度勞訴字第122號
原      告  乙○○
原      告  甲○○
被      告  臺中縣私立慈明高級中學
法定代理人  丙○○
訴訟代理人  宋永祥  律師
複代理人    陳建三  律師
上列當事人間給付退休金差額事件，本院於民國99年11月8日言
詞辯論終結，判決如下：
    主      文
被告應給付原告乙○○新臺幣貳拾玖萬零肆佰肆拾肆元，及自民
國九十八年六月一日起至清償日止，按年息百分之五計算之利息
。
被告應給付原告甲○○新臺幣貳拾陸萬陸仟捌佰玖拾肆元，及自
民國九十五年九月一日起至清償日止，按年息百分之五計算之利
息。
訴訟費用由被告負擔十分之九，餘由原告乙○○負擔。
本判決原告乙○○、甲○○勝訴部分，均得假執行。
原告乙○○其餘假執行之聲請駁回。
    事實及理由
一、原告起訴主張：原告乙○○自民國80年12月1日起任職被告
    學校司機，至98年4月30日退休，原告甲○○自84年4月15日
    起任職被告學校司機，至95年7月30日退休。原告2人依據行
    政院勞工委員會89年11月17日臺89勞動三字第0048771號函(
    下稱勞委會89年11月17日函)及教育部89年12月20日臺人
    (三)字第89163841號函(下稱教育部89年12月20日函)等意旨，
    認為私立學校技工、工友及駐衛警經勞委會公告自87年12月
    31日起納入適用勞動基準法，若財團法人中華民國私立學校
    教職員工退休撫卹基金管理委員會(下稱私校退撫基金)核給
    之退撫給與低於勞動基準法規定核給退休給與時，其差額應
    由服務學校支給。故：(一)原告乙○○於87年12月31日以前適
    用私立學校所屬教職員工退休撫卹資遣辦法(下稱私校退休
    辦法)之年資為7年1個月，依據私校退休辦法第13條規定，
    應領15個基數退休金，每個基數薪額18375元(月支薪額1744
    5元＋實物代金930元＝18375元)，合計275625元「計算式：
    18375×15＝275625」，87年12月31日以後適用勞動基準法
    之年資為10年4個月，依據勞動基準法第55條規定，應領21
    個基數退休金，退休前6個月月平均薪資為37551元，合計78
    8571元「計算式：37551×21＝788571」，原告乙○○應領
    退休金為0000000元「計算式：275625＋788571＝0000000」
    ，扣除被告已給付之退休金679875元，尚不足384321元。
    (二)原告甲○○於87年12月31日以前適用私校退休辦法之年資
    為4年8個月，依據私校退休辦法第13條規定，應領8個基數
    退休金，每個基數薪額18375元(月支薪額17445元＋實物代
    金930元＝18375元)，合計147000元「計算式：18375×8＝
    147000」、87年12月31日以後適用勞動基準法之年資為7年7
    個月，依據勞動基準法第55條規定，應領16個基數退休金，
    退休前6個月月平均薪資為32759元，合計524144 元「計算
    式：32759×16＝524144」，原告甲○○應領退休金為67114
    4元「計算式：147000＋524144＝671144」，扣除被告已給
    付之退休金404250元，尚不足266894元，爰請求(一)被告應給
    付原告乙○○384321元，及自98年6月1日起至清償日止，按
    年息5%計算之利息。(二)被告應給付原告甲○○266894元，及
    自95年9月1日起至清償日止，按年息5%計算之利息，並均陳
    明願供擔保，請准宣告假執行。
二、被告則以：(一)原告2人退休當時已與被告學校承辦人員協議
    ，同意適用私校退休辦法計算退休金，即原告均同意拋棄適
    用勞動基準法之方式請領。原告嗣後另行變更請求適用勞動
    基準法計算退休金，並起訴請求被告尚應給付所謂退休金差
    云云，顯然違反兩造業已定案之協議。(二)原告乙○○自80年
    10月22日到職日起，迄87年12月31日私立學校技工、工友、
    駐衛警等納入適用勞動基準法之日止，其年資計算為7年3個
    月，共15個基數（7年×2基數+1畸零年資=15基數），此部
    分退休金數額為27萬5625元「（月支薪額17445元+實物代金
    930元）×15=27萬5625元」；自88年1月1日時起，迄原告乙
    ○○退休之日止，其年資計算為10年4個月，共18個基數（7
    年×2基數+(9/12)畸零年資×2基數+2年×1基數+0.5畸零年
    資×1=18基數），此部分退休金數額為月平均工資3萬7551
    元×18基數=67萬5918元。是縱依勞動基準法規定，被告應
    給付原告乙○○之退休金共95萬1543元（27萬5625元+67萬
    5918元=95萬1543元），扣除被告學校已給付之67萬9875元
    ，尚應給付原告乙○○退休金差額27萬1668元，故原告乙○
    ○逾此部分之請求，應無理由。(三)按民法第229條第2項明文
    「給付無確定期限者，債務人於債權人得請求給付時，經其
    催告而未為給付，自受催告時起，負遲延責任。」，故原告
    請求法定遲延利息並無理由等語置辯，請求駁回原告之訴及
    假執行之聲請。
三、按訴狀送達後，原告不得將原訴變更或追加他訴，但擴張或
    減縮應受判決事項之聲明者，不在此限，民事訴訟法第255
    條第1項但書第3款定有明文。本件利息部分，原告乙○○、
    甲○○原分別請求自98年5月1日及95年8月1日起算，嗣於99
    年10月20日具狀請求自98年6月1日及95年9月1日起算，核屬
    減縮應受判決事項之聲明，被告雖不同意其變更，亦應准許
    ，合先敘明。
四、原告主張原告乙○○任職被告學校司機，至98年4月30日退
    休，原告甲○○自84年4月15日起任職被告學校司機，至95
    年7月30日退休。原告2人自87年12月31日起適用勞動基準法
    規定，適用勞動基準法前係適用私校退休辦法，而被告已依
    私校退休辦法計算退休金，分別給付原告乙○○、甲○○退
    休金679875元及404250元之事實，為被告所不爭執，此部分
    事實，堪信為真實。又原告主張被告給付之退休金，低於勞
    動基準法規定，被告應給付原告乙○○退休金差額384321元
    及自98年6月1日起至清償日止，按年息5%計算之遲延利息，
    給付原告甲○○266894元及自95年9月1日起至清償日止，按
    年息5%計算之遲延利息，則為被告所否認，並以前詞置辯。
    經查，
  (一)按勞工工作年資自受僱之日起算，適用本法前之工作年資，
    其資遣費及退休金給與標準，依其當時應適用之法令規定計
    算；當時無法令可資適用者，依各該事業單位自訂之規定或
    勞雇雙方之協商計算之。適用本法後之工作年資，其資遣費
    及退休金給與標準，依第17條及第55條規定計算，勞動基準
    法第84條之2定有明文。依此規定，勞工之工作年資跨越勞
    動基準法適用前後者，而於勞動基準法適用後退休，以分段
    適用方法計算其退休金，即適用勞動基準法前之工作年資，
    其退休金給與標準，依其當時應適用之法令規定計算；當時
    無法令可資適用者，依各該事業單位自訂之規定或勞雇雙方
    之協商計算之。原告乙○○自80年12月1日至98年4月30日退
    休，原告甲○○自84年4月15日起至95年7月30日退休，兩造
    間之僱傭關係即未曾中斷。而原告2人自87年12月31日起適
    用勞動基準法規定，勞動基準法施行前原告2人原適用私校
    退休辦法，為兩造所不爭執，是原告2人之工作年資即橫跨
    勞動基準法適用之前後時期，依上開說明，原告退休時得請
    領之退休金數額，應依適用勞動基準法前及適用勞動基準法
    後之情形分別計算。被告雖抗辯原告2人退休當時已與被告
    學校承辦人員協議，同意適用私校退休辦法計算退休金，惟
    未舉證以實其事，被告上開抗辯，不足採信。
  (二)原告2人退休時得請領之退休金數額，應依適用勞動基準法
    前及適用勞動基準法後之情形分別計算，已如前述。則原告
    2人於87年12月31日適用勞動基準法前之工作年資及退休金
    給與標準，應適用私校退休辦法計算。依原告所提出，並為
    被告所不爭執之私立學校訂定所屬教職員工退休撫卹資遣辦
    法條文參考原則第13條第1項規定：「工友之退職金按其服
    務年資發給一次退職金，每服務半年給予一個基數，滿十五
    年另行一次加發一個基數，但最高總數以六十一個基數為限
    ，未滿半年者，以半年計」，原告乙○○於80年12月1日任
    職，迄87年12月31日適用勞動基準法，年資為7年1月，依上
    開規定，合計15個基數，依兩造所不爭執之基本薪額18375
    元計算，則原告乙○○適用勞動基準法前可請領之退休金為
    275625元「計算式：18375×15＝275625」。原告甲○○於
    84年4月15日任職，迄87年12月31日適用勞動基準法，年資
    為3年9月，依上開規定，合計8個基數，依兩造所不爭執之
    基本薪額18375元計算，則原告甲○○適用勞動基準法前可
    請領之退休金為147000元「計算式：18375×8＝147000」。
    又適用勞動基準法後之工作年資，其退休金給與標準，依勞
    動基準法第55條規定計算。而勞動基準法第55條第1項第1款
    規定：「勞工退休金之給與標準如下：按其工作年資每滿一
    年給與兩個基數。但超過十五年之工作年資，每滿一年給與
    一個基數，最高總數以四十五個基數為限。未滿半年者以年
    計；滿半年者以一年計。」，原告乙○○適用勞動基準法後
    至98年4月30日退休日止，工作年資10年3月又29日，自原告
    乙○○於80年12月1日受雇於被告之日起算已逾15年，依上
    開規定，超過15年即95年12月1日起至98年4月30日退休日止
    之工作年資，每滿一年僅能給與一個基數，未滿半年者以半
    年計；滿半年者以一年計。故原告乙○○適用勞動基準法後
    至98年4月30日退休日止之退休金應以18.5個基數計算「計
    算式：16個基數(87年12月31日至95年11月30日，工作年資
    未逾15年部分)＋2.5個基數(95年12月1日至98年4月30日，
    工作年資逾15年部分)＝18.5個基數」，原告乙○○主張其
    適用勞動基準法後退休金應以21個基數計算，被告抗辯應以
    18個基數計算，均不足採信。而勞動基準法第55條第2項規
    定：「前項第一款退休金基數之標準，係指核准退休時一個
    月平均工資。」，依兩造所不爭執之月平均工資37551元計
    算，則原告乙○○適用勞動基準法後可請領之退休金為6946
    94元(元以下四捨五入)「計算式：37551×18.5＝694694」
    。原告甲○○適用勞動基準法後至95年7月30日退休日止，
    工作年資7年6月又29日，自原告甲○○於84年4月15日受雇
    於被告之日起算未逾15年，依勞動基準法第55條規定，其適
    用勞動基準法後至95年7月30日退休日之退休金應以16個基
    數計算，依兩造所不爭執之月平均工資32759元計算，則原
    告甲○○適用勞動基準法後可請領之退休金為524144元「計
    算式：32759×16＝524144」。從而，原告乙○○得向被告
    請求給付之退休金合計為970319元「計算式：275625元(適
    用勞動基準法前可請領之退休金)＋694694元(適用勞動基準
    法後可請領之退休金)＝970319元」，扣除被告已給付之退
    休金679875元，尚不足290444元「計算式：970319元(可請
    領之退休金)－679875元(已領之退休金)＝290444元」，原
    告甲○○向被告請求給付之退休金合計為671144元「計算式
    ：147000元(適用勞動基準法前可請領之退休金)＋524144元
    (適用勞動基準法後可請領之退休金)＝671144」，扣除被告
    已給付之404250元，尚不足266894元「計算式：671144元(
    可請領之退休金)－404250元(已領之退休金)＝266894元」
    。
  (三)又雇主應給付之勞工退休金應自勞工退休之日起三十日內給
    付之，勞動基準法施行細則第29條第1項定有明文。原告乙
    ○○於98年4月30日退休，被告有退休金290444元尚未給付
    ，依法被告應於98年5月29日前給付。原告甲○○於95年7月
    30日退休，被告有退休金266894元尚未給付，依法被告應於
    95年8月29日前給付。而被告既分別有退休金290444元及266
    894元未給付予原告乙○○、甲○○，就此未給付部分，即
    應負遲延責任。而遲延之債務，以支付金錢為標的者，債權
    人得請求依法定利率計算之遲延利息。但約定利率較高者，
    仍從其約定利率。應付利息之債務，其利率未經約定，亦無
    法律可據者，週年利率為百分之五，民法第233條第1項、第
    203條亦有明定。準此，原告乙○○、甲○○分別請求被告
    自98年6月1日及95年9月1日起，按週年利率百分之五計付遲
    延利息，核無不合，被告抗辯原告請求法定遲延利息並無理
    由云云，亦不足採信。
五、綜上所述，原告乙○○請求被告給付退休金差額290444元，
    及自98年6月1日起至清償日止，按年息5%計算之利息，為有
    理由，應予准許；逾此部分之請求，為無理由，應予駁回。
    原告甲○○請求請求被告給付退休金差額266894元，及自95
    年9月1日起至清償日止，按年息5%計算之利息，為有理由，
    應予准許。
六、本判決原告2人勝訴部分，因所命被告給付之金額均未逾50
    萬元，依民事訴訟法第389條第1項第5款之規定，自應依職
    權宣告假執行。至於原告乙○○敗訴部分，其假執行之聲請
    亦失所附麗，應併予駁回。
七、本件事證已臻明確，兩造其餘攻擊防禦方法與舉證，核與判
    決結果無影響，爰不逐一論述，附此敘明。
八、據上論結，本件原告之訴為一部有理由，一部無理由，依民
    事訴訟法第79條、第87條第1項、第389條第1項第5款，判決
    如主文。
中    華    民    國    99    年    11    月    22    日
                  勞工法庭  法  官  劉正中
以上正本係照原本作成。
如對本判決上訴，須於判決送達後20日內向本院提出上訴狀（須
附繕本）。
中    華    民    國    99    年    11    月    22    日
                            書記官

司法院資訊處製作；財團法人民間司法改革基金會備份。
